【裁判字號】    98,訴更,1
【裁判日期】    990223
【裁判案由】    拆屋還地
【裁判全文】
臺灣臺南地方法院民事判決               98年度訴更字第1號
原      告  甲○○
訴訟代理人  李孟仁律師
被      告  丙○○○○○○
特別代理人  楊淑惠律師
上列當事人間請求拆屋還地事件，原告對於本院民國98年3月9日
97年度訴字第949號第一審裁定提起抗告，經臺灣高等法院臺南
分院發回更審，經本院於民國99年2月9日言詞辯論終結，判決如
下：
     主      文
被告應將坐落臺南市○區○○段612地號土地上，如附圖Ａ部分
所示，面積47.5平方公尺之地上物拆除，並將土地交還原告及全
部共有人。
本判決於原告以新台幣陸拾貳萬玖仟元為被告提供擔保後，得假
執行；被告如於執行程序終結前以新台幣壹佰捌拾捌萬柒仟元為
原告預供擔保，得免為假執行。
訴訟費用由被告負擔。
     事實及理由
一、按對於無訴訟能力人為訴訟行為，因其無法定代理人，或其
    法定代理人不能行代理權，恐致久延而受損害者，得聲請受
    訴法院之審判長，選任特別代理人；本法關於法定代理之規
    定，於法人之代表人、第40條第3項之代表人或管理人、第4
    項機關之代表人及依法令得為訴訟上行為之代理人準用之，
    民事訴訟法第51條第1項、第52條分別定有明文。本件原告
    以：坐落臺南市○區○○段第612地號土地（以下簡稱系爭
    土地）為原告與訴外人鄭庚申等14人所共有，遭丙○○○○
    ○○無權占有，惟因丙○○○○○○雖為非法人團體，卻面
    臨無人承認其為管理人之窘境，聲請本院依民事訴訟法第51
    條及第52條之規定，為丙○○○○○○選任特別代理人，經
    核於法並無不合，本院遂以98年10月9日98年度訴更字第1號
    裁定選任楊淑惠律師為被告丙○○○○○○特別代理人確定
    在案，則本件起訴要件並無欠缺，合先敘明。
二、原告起訴主張：坐落臺南市○區○○段612號地號土地，地
    目：建、面積686平方公尺之土地（以下簡稱系爭土地）為
    原告與鄭庚申等14人共有之土地，原告因常居台北，近日回
    鄉發現該共有土地上遭不明人士搭蓋鐵皮屋（以下簡稱系爭
    建物），將原祀於附近之神明即福州媽祖移入奉祀，懸招牌
    名為「丙○○○○○○」，經原告向臺南市政府函詢，確實
    為違章建物，且亦未依法辦理寺廟登記，就問其他共有人亦
    無人同意，又就教街坊查詢知是當地公園里里長乙○○先生
    （據詢問當地街坊其為該寺廟主任委員）與其前任里長之父
    徐富太先生（公園里里長辦公室即在系爭建物對面）鳩集信
    徒募款出資所建（設有管理委員會，應為民事訴訟法第40條
    規定非法人團體），原告曾請徐富太父子將寺廟遷移他處返
    還土地，其雖稱若地主有要用時會拆還，但迄今仍占用如故
    ，為此，爰基於所有權作用，行使物上請求權，請求判令被
    告拆屋還地。並聲明：１被告應將坐落臺南市○區○○段
    612地號土地上如附圖Ａ部分所示面積約47.5平方公尺之地
    上物拆除，並將土地交還原告返還全部共有人。２訴訟費用
    由被告負擔。３原告願供擔保請准宣告假執行。
三、被告則以：（一）被告否認原告之主張及陳述。按「當事人
    主張有利於己之事實者，就其事實有舉證之責任。」民事訴
    訟法第277條前段定有明文。準此，原告自應就其主張之事
    實負舉證之責，否則，即屬空言，不足憑採。（二）查被告
    係為一祠堂、寺廟，於清光緒5年間創立，以「天上聖母」
    為祀奉神祇，稽此，系爭建物顯非為被告自行搭建至明。關
    此，據卷附台灣省自來水股份有限公司第六區管理處台南服
    務所98年12月8日台水六台南服字第09800030510號函：「因
    查無丙○○○○○○（台南市○區○○段612地號土地）之
    水籍資料，…」足徵系爭建物之用電、用水均另由他人申辦
    ，更可得證明。從而，原告主張系爭房屋係被告所搭建，自
    應舉證以實其說，否則其訴請被告拆除系爭建物交還土地，
    即無理由。（三）據卷內台南市政府民政處宗教課之資料，
    可明系爭土地自清光緒年間即用以祀奉天上聖母；且日據期
    代之土地登記簿謄本，亦記載：「寺廟：天上聖母、管理人
    ：吳春水（其為原告之父親）、陳木、鄭成」，而此部分之
    文史資料亦詳載於林衡道先生所著之台灣風物以及連雅堂先
    生所編撰之台灣通史第21卷中，以上均足證系爭土地當時係
    用以祀奉天上聖母，嗣因於辦理土地移轉登記時，未能清楚
    註明應僅係「管理人」，而非「所有權人」，乃錯將系爭土
    地登記為原告之先人所有，因而肇致本件爭議等語資為抗辯
    。並聲明：１原告之訴及假執行之聲請均駁回。２訴訟費用
    由原告負擔。
四、兩造不爭執事項：（本院卷，第84頁）
（一）原告為坐落台南市○區○○段612地號土地之共有人，應
      有部分344分之6。
（二）系爭土地上有如附圖（臺南市臺南地政事務所97年10月27
      日台南地所測字第0970010204號函）所示，Ａ部分面積47
      .5 平方公尺之丙○○○○○○鐵皮屋建築。
（三）以上事實，有土地登記謄本、地籍圖謄本各一份，現場照
      片六張可稽（本院訴字卷，第8~15頁），並據本院依職權
      履勘現場，製有勘驗筆錄可參（本院訴字卷，第58~61頁
      ）及囑託臺南市臺南地政事務所測量員就系爭建物之坐落
      位置、面積各項繪製複丈成果圖可佐，復為兩造所不爭，
      堪信為真實。
五、本件經協商並簡化爭點，確認兩造爭執事項如下：（本院卷
    ，第84～85頁）
    原告起訴請求被告應該上開坐落系爭土地上Ａ部分面積47.5
    平方公尺之丙○○○○○○鐵皮屋建築拆除，並將土地返還
    原告及權利共有人有無理由？
六、茲就上開兩造爭執事項，分述本院得心證理由如下：
（一）按請求返還所有物之訴，應以現在占有該物之人為被告，
      如非現在占有該物之人，縱令所有人之占有係因其人之行
      為而喪失，所有人亦僅於此項行為具備侵權行為之要件時
      ，得向其人請求賠償損害，要不得本於物上請求權，對之
      請求返還所有物，最高法院29年上字第1061號著有判例可
      參。復按「所有人對於無權占有或侵奪其所有物者，得請
      求返還之。對於妨害其所有權者，得請求除去之。有妨害
      其所有權之虞者，得請求防止之。」、「各共有人對於第
      三人，得就共有物之全部為本於所有權之請求。但回復共
      有物之請求，僅得為共有人全體之利益為之。」民法第76
      7條第1項、第821條亦分別定有明文。１查被告「寺廟是
      否具有法人人格，法律並無明文規定，惟就其在社會上存
      在意義言，寺廟既已脫離其捐助人或信徒而有獨立財產，
      為達成其一定目的之必要範圍內，為一切法律行為，擔當
      相當於自然人之一般社會作用，且具有為權利義務主體之
      社會價值，已具有法人之實質要件。按「第6條至第8條之
      規定，於祠堂、寺廟及以養贍家族為目的之獨立財產，不
      適用之」，民法總則施行法第9條定有明文；又「民法總
      則施行前設立之祠堂、寺廟，在民法總則施行後，無須依
      新設法人之程序，聲請登記。」（司法院37年院解字第37
      92號解釋參照）。可見民法總則施行前設立之寺廟，毋庸
      依新設立法人之程序聲請登記，應適用監督寺廟條例，而
      當然承認其法人人格（司法院75廳民一字第1677號函參照
      ）。本件依被告所在地之台南市北區公園里里長乙○○提
      出之史料，被告丙○○○○○○係於清光緒5年間創立，
      以「天上聖母」為侍奉神祇，創立時設有管理人，名下並
      有土地」，因認被告無須辦理寺廟登記，而承認其法人人
      格，是以被告法人人格並無欠缺，臺灣高等法院臺南分院
      98年5月25日98年度抗字第84號裁定亦同此認定。２次查
      ，系爭建物究由何人所興建，業據本院訊問證人乙○○、
      戊○○及丁○○等三人，該三名證人固均答稱「不知道（
      系爭建物係何人所建）」，且依台灣自來水股份有限公司
      第六區管理處台南服務所98年12月8日台水六台南服字第
      098000305 10號函：「因查無丙○○○○○○（台南市○
      區○○段612地號土地）之水籍資料，…」（本院卷，第
      57頁），均無法證明系爭建物為被告所搭建；惟被告丙○
      ○○○○○既應承認其法人人格，已如上１所述，被告又
      為現在系爭土地之占有者，則依首揭最高法院判例意旨，
      原告自得本於所有權法律關係起訴請求系爭土地之占有人
      被告丙○○○○○○拆屋還地，於法即無不合。至系爭建
      物究係為何人搭建，是否為「被告自行搭建」各節，要與
      本件原告得否本於所有權法律關係起訴無涉。被告猶爭執
      系爭建物非其所搭建，並據以抗辯「原告主張系爭房屋係
      被告所搭建，自應舉證以實其說，否則其訴請被告拆除系
      爭建物交還土地，即無理由」云云，於法無據，洵無可採
      。
（二）綜上所述，系爭土地上既有被告所占用，如附圖所示，Ａ
      部分面積47.5平方公尺之丙○○○○○○系爭房屋，已如
      上開兩造不爭執事項（二），原告本於民法第767條及第8
      21條之規定，請求被告將系爭房屋拆除，並將土地交還原
      告返還全部共有人，洵屬正當，應予准許。
七、因本案事證已臻明確，兩造其餘主張陳述及所提之證據，均
    毋庸再予審酌，附此敘明。
八、兩造陳明願供擔保請為宣告假執行或免為假執行，經核均與
    規定相符，爰分別酌定相當之擔保金額予以宣告。
九、據上論結：本件原告之訴為有理由，依民事訴訟法第78條、
    第390條第2項、第392條，判決如主文。
中    華    民    國    99    年    2     月    23    日
                  民事第三庭    法      官  孫玉文
以上正本證明與原本無異。
如對本判決上訴，須於判決送達後20日內向本院提出上訴狀。
中    華    民    國    99    年    2     月    23    日
                                書記官  蘇玟心

司法院資訊處製作；財團法人民間司法改革基金會備份。
